臺灣高雄地方法院民事判決
107年度簡上字第206號
上  訴  人  吳春峨  
訴訟代理人  陳慧錚律師
上  訴  人  盧齊傑  
訴訟代理人  張清雄律師
            郭小如律師
上列當事人間請求回復原狀等事件，上訴人對於民國107年4月26
日本院高雄簡易庭105年度雄簡字第1141號簡易程序第一審判決
，各自提起上訴，本院於民國111年6月27日言詞辯論終結，判決
如下：
    主      文
一、原判決關於：㈠駁回吳春峨後開第二項之訴部分；㈡駁回吳春
    峨後開第三項之訴部分；㈢命盧齊傑給付金額超逾新臺幣壹
    拾陸萬捌仟壹佰捌拾元本息部分及該假執行之宣告；㈣訴訟
    費用負擔之裁判（除確定部分外），均廢棄。
二、上開廢棄㈠部分，盧齊傑應將坐落高雄市○○區○○段○○段○○○地
    號土地上，如附圖所示A-B-C-D-E-F-G-A 連接線所圍黃色區
    域（甲）部分（面積零點八一平方公尺）之A-B 連線段二樓
    磚牆及C-D-E-F-G 連線段共同短牆上方鐵皮屋拆除，並將占
    用之土地返還予吳春峨。
三、上開廢棄㈡部分，盧齊傑不得於高雄市○○區○○段○○段000地號
    土地上，如附圖所示G-P-Q-R-G連接線所圍綠色區域（乙）
    範圍（面積一點七七平方公尺）內，為接水管而排水至該處
    之行為。
四、上開廢棄㈢部分，吳春峨在第一審之訴駁回。
五、吳春峨、盧齊傑其餘上訴駁回。
六、第一（確定部分除外）、二審訴訟費用，由盧齊傑負擔百分
    之八十五，餘由吳春峨負擔。
    事實及理由
壹、程序方面
一、按不變更訴訟標的，而補充或更正事實上或法律上之陳述者
    ，非為訴之變更或追加，民事訴訟法第256條定有明文。經
    查，上訴人吳春峨（下稱吳春峨）於原審聲明：㈠上訴人盧
    齊傑（下稱盧齊傑）應將坐落高雄市○○區○○○○段000地號土
    地（下稱系爭土地）上，以如附件一之附圖一A部分所示即
    門牌號碼高雄市○○區○○○路000巷00號建物（下稱系爭28號房
    屋）2樓平台吳春峨單獨所有圍牆逾越係以測繪界線為基準
    （即房屋原有結構共牆中心點至指界點所連結之9.6公尺平
    行於地面的水平直線，如附件一之附圖三紅點所示，以此線
    作為量測基準），越界之建物，包含磚造牆壁、鐵皮牆壁、
    窗戶及屋簷等物拆除，並回復原狀。㈡盧齊傑需將系爭土地
    上二層樓房屋屋頂至屋後巷之長度為13.27公尺排水管（如
    附件一之附圖二B部分所示）拆除並接回至前開圍牆內原有
    排水管處（如附件一之附圖二C部分所示），且將該原有排
    水管管路予以修復至具正常排水功能，以回復原狀。㈢盧齊
    傑不得於系爭土地內（如附件一之附圖一D部分所示）為接
    水管及為排水使用行為。㈣盧齊傑應給付吳春峨新臺幣（下
    同）25萬9,560元及自起訴狀繕本送達翌日起至清償日止，
    按週年利率5%計算利息。嗣經本院囑託內政部國土繪測中心
    （下稱國土繪測中心）至現場鑑定測量後，乃據測量結果而
    為主張，並將訴之聲明第1至3項分別更正為：㈠盧齊傑應將
    系爭土地上如附圖所示A-B-C-D-E-F-G-A連線所圍黃色區域
    （甲）部分（下稱系爭甲區域，面積0.81平方公尺）之A-B
    連線段二樓磚牆及C-D-E-F-G連線段共同短牆（下稱系爭共
    同短牆）上方鐵皮屋（下與前述磚牆合稱系爭地上物）拆除
    ，並將占用之土地返還予吳春峨（此部分於不變更吳春峨真
    意範圍內調整語句順序）。㈡盧齊傑應將系爭土地上將如附
    圖J-K-L藍色虛線所示排水管（下稱系爭管段）拆除，從如
    附圖所示J點接回如附圖所示M點之排水口（下稱系爭排水口
    ，即I-J-M），並回復至正常排水功能。㈢盧齊傑不得於系爭
    土地如附圖所示G-P-Q-R-G所示部分（下稱系爭乙區域）為
    接水管及排水使用之行為。經核吳春峨於原審即已主張盧齊
    傑之系爭地上物無權占用系爭土地，且盧齊傑應將系爭管段
    拆除，將其屋頂排水管（下稱系爭排水管）接回系爭排水口
    ，並不得於系爭土地（即系爭28號房屋後方空地範圍內）為
    接水管及排水行為等節，僅是未能經測量特定系爭地上物、
    系爭管段應拆除及接回位置、系爭土地不得為接水管及排水
    行為區域等具體位置而已，故於本院僅係依國土繪測中心鑑
    定測量結果，而補充事實上之陳述及為聲明之特定，未變更
    訴訟標的，非屬訴之變更或追加，附此敘明。
二、按當事人於第二審不得提出新攻擊或防禦方法，但其他非可
    歸責於當事人之事由，致未能於第一審提出者，或如不許其
    提出顯失公平者，不在此限，民事訴訟法第447條第1項第5
    款、第6款定有明文。又上開規定依同法第436條之1第3項之
    規定，於簡易程序之上訴準用之。經查，盧齊傑於本院始就
    吳春峨關於夾層牆壁部分之侵權行為損害賠償請求為時效抗
    辯，固屬於二審提出新攻擊防禦方法，惟吳春峨於一審時就
    此部分係與其他漏水損害，一併主張因盧齊傑修繕房屋，造
    成系爭28號房屋漏水，而受有損害，請求盧齊傑賠償，並未
    明確指出此部分係就盧齊傑修繕房屋時牆壁震動造成夾層牆
    壁裂紋，請求損害賠償，則此部分主張於一審並非顯著，盧
    齊傑當時又未委任律師為訴訟代理人，其本身復未具法律專
    業，因而就此未於一審提出時效抗辯，應非可歸責，且時效
    抗辯攸關盧齊傑是否得拒絕給付，如不許於本院提出，對其
    有顯失公平之虞，是依上開規定，應准許其提出，合先敘明
    。
貳、實體方面
一、吳春峨主張：
　㈠系爭土地及坐落同小段352地號土地暨其上同小段364建號即
    系爭28號房屋為吳春峨所有，而坐落同小段355地號土地及
    其上同小段348建號即同巷30號建物（下稱系爭30號房屋）
    為盧齊傑所有，系爭28號房屋、系爭30號房屋相鄰，二屋間
    存有共同壁（下稱系爭共同壁）。盧齊傑於民國103年4月間
    某日，於系爭30號房屋後方空地增建，越界將全部共同壁占
    有使用，致其所增建之系爭地上物無權占用系爭土地之系爭
    甲區域範圍，伊自得請求盧齊傑將之拆除，並將占用之土地
    歸還。
　㈡系爭排水口是位系爭共同短牆上方，且係位於伊所增建之加
    強牆上方，盧齊傑竟於增建過程為圖方便架設鋼樑，未經伊
    同意即將伊所有系爭排水管切斷毀損，並將該排水管延伸埋
    設於系爭共同壁內之落水管（下稱系爭落水管）毀損，使伊
    無法為排水使用，再擅自將系爭房屋二樓屋頂排水變更管路
    ，改變位置如附圖所示I-J-K-L藍色虛線所示，接至伊屋後4
    0公分巷內排水，但因該處本無排水溝，導致該處積蓄污水
    無法排洩，致使水勢漫延至系爭房屋內，已構成侵權行為，
    伊自得請求恢復原狀，將系爭管段拆除，從如附圖所示J點
    接回系爭排水口，並回復至正常排水功能。
　㈢盧齊傑擅自變更系爭排水管位置，且將自己水管亦接至系爭
    房屋後巷土地即系爭乙區域，而為排水，造成積水漫延至系
    爭房屋內，伊因此受有損害，則伊為防止所有權受損，應得
    本於所有權人之地位，請求盧齊傑不得於上開區域範圍內為
    接水管及排水使用之行為。
　㈣盧齊傑於增建過程中，將原位於系爭28號房屋二樓屋頂平臺
    前段部分之系爭共同壁打除，重新興建牆壁，並增建鐵皮屋
    ，而盧齊傑新建鐵皮屋頂緊靠於共同壁，系爭30號房屋屋頂
    又高於系爭28號屋頂，雖有在連接處做防漏之水切，但並非
    完善，於特定風向大雨時會造成系爭28號房屋漏水，因此系
    爭28號房屋於3樓共同壁下方，在盧齊傑修建系爭30號房屋
    後有漏水現象，應與此有關，且於盧齊傑修建系爭30號房屋
    二、三樓施工期間適逢雨季，其拆修共同牆壁亦會造成2樓
    共同壁周邊漏水，是系爭28號房屋漏水應為盧齊傑整修系爭
    30號房屋造成，盧齊傑自應賠償修繕費用，又系爭28號房屋
    牆壁因施工震動造成裂紋，亦應由盧齊傑負責賠償。而修繕
    系爭28號房屋二樓前半部房間天花板、衣櫥、夾層牆壁，並
    將屋頂水切拆除重做、三樓共同壁灌注防水材，合計需費19
    萬4,560元，伊自得請求盧齊傑賠償之。
　㈤盧齊傑之母親於101年間向伊提及系爭28號房屋後段屋頂漏水
    影響系爭30號房屋，將委請他人施作防漏工程，強迫伊負擔
    一半工程費用2萬5,000元，施作工程後，系爭30號房屋下雨
    漏水問題未改善，反而造成系爭28號房屋和式房間木製地板
    受損，修繕需費4萬元，然依盧齊傑所述，系爭30號房屋漏
    水顯然非伊所有系爭28號房屋問題，應是盧齊傑母親於101
    年時修繕系爭30號房屋過程毀損系爭落水管，盧齊傑應早已
    知悉系爭落水管有問題，卻誆稱系爭28號房屋漏水，自應退
    還欺騙伊而取得之2萬5,000元，並賠償和式房間木製地板受
    損修繕費用4萬元。
　㈥綜上所述，伊應得請求盧齊傑拆除系爭地上物，返還占用之
    系爭土地，且將系爭管段拆除，從如附圖所示J點接回系爭
    排水口，並不得於系爭乙區域範圍內為接水管及排水使用之
    行為，暨賠償25萬9,560元，為此爰依民法第767條第1項及
    侵權行為之法律關係提起本訴等語。並於原審聲明：㈠盧齊
    傑應將系爭土地上，以如附件一之附圖一A部分所示系爭28
    號房屋2樓平台吳春峨單獨所有圍牆逾越係以測繪界線為基
    準（即房屋原有結構共牆中心點至指界點所連結之9.6公尺
    平行於地面的水平直線，如附件一之附圖三紅點所示，以此
    線作為量測基準），越界之建物，包含磚造牆壁、鐵皮牆壁
    、窗戶及屋簷等物拆除，並回復原狀。㈡盧齊傑需將系爭土
    地上二層樓房屋屋頂至屋後巷之長度為13.27公尺排水管（
    如附件一之附圖二B 部分所示）拆除並接回至前開圍牆內原
    有排水管處（如附件一之附圖二C 部分所示），且將該原有
    排水管管路予以修復至具正常排水功能，以回復原狀。㈢盧
    齊傑不得於系爭土地內（如附件一之附圖一D 部分所示）為
    接水管及為排水使用行為。㈣盧齊傑應給付吳春峨25萬9,560
    元及自起訴狀繕本送達翌日即105年6月16日起至清償日止，
    按週年利率5%計算利息。
二、盧齊傑則以：
　㈠系爭共同壁多年未曾變動，伊並未越界建築，無權占有使用
    系爭土地。
　㈡系爭排水口設於系爭共同短牆上方，但系爭落水管是位於伊
    所屬之共同壁內，伊每逢下雨即聽見系爭共同壁內有水流聲
    並積水，伊母親出資與吳春峨處理漏水問題後，積水問題仍
    未獲改善，伊方因漏水及房屋老舊而於102年11月間進行一
    樓整修，於施工期間發現系爭落水管已經老舊碎化不堪使用
    ，且地面無排水管路，屋內也找不到進水口，乃將之封閉不
    再使用，但翌年2月下雨又發現屋內積水，方將系爭排水管
    切斷、系爭排水口封閉，經伊切斷系爭排水管、封閉系爭排
    水口後，系爭28號房屋屋頂排水仍得經由其二樓地面排水孔
    排出，伊並在103年4月進行二、三樓改建工程時，基於鄰里
    關係而委請師傅將系爭排水管進行修改工程，修改工程進行
    中，吳春峨之配偶及女兒都有參與討論，伊並未擅自變更系
    爭排水管之管路。其次，系爭落水管位於系爭30號房屋牆壁
    內，應非吳春峨所有，而為伊所有，且伊否認破壞系爭落水
    管，吳春峨主張伊破壞系爭落水管乙情，應負舉證之責，否
    則無由依侵權行為之法律關係請求伊回復原狀。況縱使吳春
    峨主張屬實，依高雄市結構工程工業技師公會（下稱結構技
    師公會）鑑定結果所示，如欲將系爭落水管修復至正常排水
    功能，需將系爭30號房屋牆壁打開，將漏水處全部修接完成
    ，方可繼續使用，原有排水管路之走向復無法查知，是修復
    過程將造成伊所有系爭30號房屋蒙受巨大之不利益，且無法
    知悉排放之水流會流往何處，則依民法第774條之規定，吳
    春峨排水權利之行使仍應避免影響伊之權利，其此部分請求
    將嚴重影響伊之權利，應予駁回。
　㈢依結構技師公會鑑定結果所示，系爭排水管經伊變更位置後
    ，現在是位於兩造房屋交界處，並非在上訴人所有之系爭土
    地內，伊所有之排水管並未落在系爭乙區域範圍，且該鑑定
    結果已說明改接之落水管是直接將雨水排放於屋後空地地面
    ，再沿空地自然流入附近既有小排水溝，可見並無吳春峨所
    主張後巷積水問題，是伊否認系爭排水管變更管路後是落於
    系爭乙區域，並造成系爭28號房屋積水。
　㈣系爭共同壁二樓樓頂前段為伊之前屋主興建，因系爭30號建
    物為40幾年之老房屋，共同壁已有多處裂痕，且有發霉及滲
    水現象，基於安全考量必須打掉重建，施工前亦有與吳春峨
    配偶確認該牆面為伊所有，方於103年5月拆除，基於防水及
    穩固目的，先搭建鐵皮，並計畫於鐵皮內興建磚造牆，但因
    吳春峨配偶反對，伊只好切除鐵皮，僅搭建磚造牆，所有工
    程於103年10月完成，吳春峨於104年8月底告知系爭28號房
    屋漏水，經電話詢問工程承攬人，並請裝潢師傅察看，均表
    示漏水非拆除工程所致。另伊工程施作過程，未使用吳春峨
    指稱位置，而未破壞其地面施作之防水設施。
　㈤伊不確定伊母親是否有向吳春峨收取2萬5,000元之漏水修繕
    工程費用，且當時漏水是因系爭28號房屋屋頂排水問題，標
    的是修繕吳春峨所有房屋，伊母親並未騙取吳春峨之2萬5,0
    00元。又吳春峨之和式房間漏水是因其住家排水占用伊之排
    水管所致，所以造成之損害應由吳春峨自行負擔。
　㈥綜上所述，吳春峨之主張均無理由等語，資為抗辯。並於原
    審聲明：㈠吳春峨於第一審之訴駁回。㈡如受不利判決，願供
    擔保聲請准宣告免為假執行。
三、原審判命盧齊傑應給付吳春峨19萬4,560元（即盧齊傑修建
    系爭30號房屋所造成系爭28號房屋損害之賠償部分）及其中
    15萬元自105年6月16日起，其餘44,560元自107年3月21日起
    ，均至清償日止，按週年利率5%計算之利息，並為得假執行
    、附條件免為假執行之宣告，另駁回吳春峨其餘之訴。吳春
    峨就敗訴之一部提起上訴；盧齊傑就其敗訴部分提起上訴。
    吳春峨聲明：㈠原判決關於駁回吳春峨後開二至四項部分廢
    棄。㈡盧齊傑應將系爭地上物拆除，並將占用之系爭土地返
    還予吳春峨。㈢盧齊傑應將系爭土地上系爭管段拆除，從如
    附圖所示J點接回系爭排水口，並回復至正常排水功能。㈣盧
    齊傑不得於系爭乙區域為接水管及排水使用之行為。㈤盧齊
    傑之上訴駁回。盧齊傑聲明：㈠原判決不利於盧齊傑部分廢
    棄。㈡上開廢棄部分，吳春峨於第一審之訴駁回。㈢吳春峨之
    上訴駁回（吳春峨其餘敗訴部分，未據聲明不服而告確定）
    。　　
四、兩造不爭執事項：
  ㈠系爭土地及坐落同小段352地號土地暨系爭28號房屋為吳春峨
    所有。
  ㈡坐落同小段355 地號土地及系爭30號房屋為盧齊傑所有。
  ㈢系爭28號及系爭30號房屋相鄰，該二房屋間存有系爭共同壁
    。
五、得心證之理由
  ㈠按所有人對於無權占有或侵奪其所有物者，得請求返還之，
    民法第767條第1項前段定有明文。經查：
　⒈經本院會同兩造至現場勘驗，並囑託國土繪測中心就盧齊傑
    所有系爭地上物占用系爭土地之位置及面積進行鑑定測量，
    測量結果系爭地上物占用系爭土地之系爭甲區域範圍，面積
    0.81平方公尺，此有勘驗筆錄、鑑定書及鑑定圖（下稱系爭
    鑑測結果）在卷可參（見本院卷㈠第285至301頁、第321至32
    3頁），而上開鑑定書及鑑定圖是國土繪測中心按其土地測
    量專業，使用精密電子測距經緯儀，在系爭土地及附近施測
    導線測量及布設圖根導線點，經檢核閉合後，以各圖根導線
    點為基點，用上述儀器分別施測系爭土地及附近界址點，並
    計算其座標值輸入電腦，用自動繪圖儀展繪於鑑測原圖上，
    然後依據高雄市政府地政局鹽埕地政事務所（下稱鹽埕地政
    事務所）保管之地籍圖、地籍調查表、圖解地籍圖數值化成
    果等資料，展繪本案有關土地地籍圖經界線，與前項成果核
    對檢核後測定於鑑測原圖上而作成，自可採信。則盧齊傑所
    有之系爭地上物占用系爭土地如附圖所示系爭甲區域範圍，
    而盧齊傑就此又無舉證其具合法權源，吳春峨自得請求盧齊
    傑拆除系爭地上物，並將占用之系爭土地返還予自己。
　⒉盧齊傑固抗辯國土繪測中心施測人員於測量時乃表示可能需
    嗣後嘗試能否繪測，因此系爭鑑測結果可能存有誤差，難以
    作為本件審理之參考依據，且系爭鑑測結果所繪測之系爭地
    上物是以吳春峨於勘驗當日所指位置為依據，吳春峨所指豈
    有可能分毫不差恰為系爭土地與同小段355地號之經界線中
    心點云云。惟國土繪測中心施測人員當日雖表示可能需嗣後
    嘗試得否繪測等語（見本院卷㈠第299頁），但其嗣後既得以
    作出鑑定書及鑑定圖，足見其依前述測量儀器及繪測方式，
    得以進行本件之測量，並無不能繪測之情形。又吳春峨於當
    日是指明其所請求繪測盧齊傑所增建磚造牆及鐵皮屋逾越界
    址而占用系爭土地之位置及範圍，有勘驗筆錄附卷可參（見
    本院卷㈠第285至301頁），則是盧齊傑增建之磚造牆外緣恰
    為界址即如附圖所示A點，並非吳春峨所指恰為經界線中心
    點，是盧齊傑以此為由抗辯系爭鑑測結果不可採信云云，自
    非可採。至盧齊傑另抗辯系爭鑑測結果雖記載如附圖所示AB
    連接虛線為其二樓鐵皮後方之磚牆外緣位置，但當日測量人
    員是噴漆於鐵皮處，而鐵皮與磚牆間尚存有空隙，系爭鑑測
    結果自非準確云云。惟當日噴漆所標示之意思為測量該處鐵
    皮所包覆後方之磚牆占用系爭土地之位置及範圍，有勘驗筆
    錄、鑑定書及鑑定圖（下稱系爭鑑測結果）在卷可參（見本
    院卷㈠第285至301頁、第321至323頁），是盧齊傑上開抗辯
    ，自非可採。
　⒊盧齊傑雖聲請函詢國土繪測中心說明系爭鑑測結果得否確定
    系爭地上物之位置及範圍，以及如何界定系爭土地與同小段
    355地號土地之界址，暨為何如附圖所示A點恰為其所增建之
    磚牆外緣，並聲請函詢鹽埕地政事務所，系爭鑑測結果得否
    確定系爭土地與同小段355地號土地之經界線位置，並確定
    系爭地上物之位置、範圍。然國土繪測中心之鑑定書已明確
    記載其如何繪製系爭土地與同小段355地號土地之界址，並
    於圖面上繪測出系爭地上物中之磚牆位置，系爭鑑測結果乃
    可採信，已如前述，此部分事實已臻明確，自無調查上開證
    據之必要。
　⒋盧齊傑復抗辯系爭地上物縱有占用系爭土地，伊並非故意或
    重大過失所為，且吳春峨就此並無即時提出異議，吳春峨不
    得請求其移去或變更所建造之鐵皮屋及磚牆，又縱認其無法
    證明吳春峨有知悉其越界而不即時提出異議之情事，其亦得
    主張民法第796條之1第1項云云。惟土地所有人建築房屋非
    因故意或重大過失逾越地界者，鄰地所有人如知其越界而不
    即提出異議，不得請求移去或變更其房屋；土地所有人建築
    房屋逾越地界，鄰地所有人請求移去或變更時，法院得斟酌
    公共利益及當事人利益，免為全部或一部之移去或變更，民
    法第796條第1項前段、第796條之1第1項前段固分別定有明
    文。然民法第796條、第796條之1所定鄰地所有人之忍受義
    務，係為土地所有人所建房屋之整體，有一部分逾越疆界，
    若予拆除，勢將損及全部建築物之經濟價值而設，倘土地所
    有人所建房屋整體之外，越界加建房屋，則鄰地所有人請求
    拆除，原無礙於所建房屋之整體，即無前述規定之適用，是
    盧齊傑所為之系爭地上物為系爭30號房屋翻修後所增建一節
    ，既為其所不爭執，則系爭地上物縱予拆除，亦不損及系爭
    30號房屋之整體，應無上開規定之適用，盧齊傑上開抗辯，
    應非可採。
　⒌至盧齊傑雖聲請囑託國土繪測中心測量系爭30號房屋一樓磚
    造牆是否占用系爭土地，以證明系爭地上物是否占用系爭土
    地及系爭落水管是否非吳春峨所有。惟本院業已囑託國土繪
    測中心測量而足認系爭地上物占用系爭土地，一樓磚牆並非
    本件聲明拆除之範圍，是測量標示該部分有無越界並無必要
    ，附此敘明。
　⒍綜上所述，盧齊傑逾越界址在系爭28號房屋2樓上方，即如附
    圖所示A-B連線段增建磚牆，又逾越界址於C-D-E-F-G連線段
    系爭共同短牆上方搭蓋鐵皮屋，無權占用系爭土地，吳春峨
    應得請求盧齊傑拆除系爭地上物，並將占用之該部分系爭土
    地予以歸還。
  ㈡按權利之行使，不得違反公共利益，或以損害他人為主要目
    的；行使權利，履行義務，應依誠實及信用方法，民法第14
    8條第1項、第2項定有明文。經查：
　⒈盧齊傑整修系爭30號房屋將一樓後段客廳表層打除、露出磚
    牆後，系爭落水管是從一樓樓頂、系爭30號房屋與系爭28號
    房屋間牆壁、系爭30號房屋室內隔間牆交接處歪斜而出，位
    在前述系爭30號房屋一樓內二牆面之間，且表面有多個破損
    痕跡，此有照片附卷可參（見本院卷㈡第43頁），足見暫不
    論系爭落水管為何人所有，其確實是原被包覆在盧齊傑所有
    系爭30號房屋1樓牆壁之內，且於盧齊傑整修系爭30號房屋
    將屋內牆體表面打除後，系爭排水管之落水管有碎裂情形。
    又塑膠管若是埋設於牆壁內時，因為沒有日曬，很難會有脆
    裂產生，而系爭落水管破洞只有在外力不規則用力敲打才會
    產生，因為敲打時水管是埋在既有粉刷層裡面，敲打人無法
    看到水管位置，是以系爭落水管應是盧齊傑於翻修系爭30號
    建物時所造成，有結構技師公會110年5月11日一一○高結師
    （十三）字第20210307號函及函附說明（見本院卷㈡第23至4
    9頁）、110年11月19日一一○高結師（十三）字第20211241
    號函及函附說明（見本院卷㈡第137至139頁）附卷可參，而
    結構技師公會對於結構工程乃具有專業，該公會按此專業據
    前述照片所示系爭落水管破裂狀態及盧齊傑施工方式所為之
    函覆內容，應可採信，而足認系爭落水管碎裂是盧齊傑翻修
    系爭30號房屋時施工造成。另盧齊傑自承是其將系爭排水管
    切斷、系爭排水口封閉，並在103年4月進行二、三樓改建工
    程時將系爭排水管進行修改工程，變更為現狀等語（見原審
    卷第60頁），足見系爭排水管埋入牆壁之落水管以外部分，
    確為盧齊傑故意截斷而變更管路走向。
　⒉吳春峨固主張系爭排水管為其所有，盧齊傑竟於增建過程，
    未經其同意即將系爭排水管從屋內切斷毀損，並將埋設於系
    爭共同壁內之系爭落水管毀損，使伊無法為排水使用，再擅
    自將系爭排水管變更管路，應負侵權行為之損害賠償責任，
    而將系爭排水管回復原狀云云。惟：
　⑴吳春峨就系爭排水管為盧齊傑於10幾年前增建過程為圖方便
    架設鋼樑，即擅自在其屋內切斷毀損系爭落水管一節，並未
    舉證以實其說，自難採信。
　⑵系爭落水管前雖是系爭排水管接入系爭排水口後之管段，用
    以排放吳春峨所有系爭28號房屋屋頂雨水之用，但其卻是被
    包覆於盧齊傑所有系爭30號房屋1樓內，為系爭30號房屋屋
    內之物，則盧齊傑抗辯該落水管原為系爭30號房屋所用，而
    為其所有一節，亦非無可能，是難逕以系爭落水管於系爭排
    水管遭盧齊傑自系爭排水口截斷前為吳春峨所用，即認系爭
    落水管為吳春峨所有，而吳春峨就其主張系爭排水管為其所
    有又未舉證以實其說，本難盡信。況縱使系爭排水管確為吳
    春峨所有，系爭落水管是從一樓樓頂、系爭30號房屋與系爭
    28號房屋間牆壁、系爭30號房屋室內隔間牆交接處歪斜而出
    ，且系爭排水口是於系爭共同短牆上，又位於吳春峨所有之
    系爭土地範圍內，有照片（見本院卷㈠第305頁）及勘驗筆錄
    （見本院卷㈠第285至301頁）、鑑定書及鑑定圖（見本院卷㈠
    第321至323頁）附卷可查。另盧齊傑否認其知悉系爭排水管
    及其買受前，前述二屋間後方增建牆壁之設置及搭蓋過程，
    則系爭落水管既非垂直於地面設置，而吳春峨又未舉證證明
    盧齊傑施工前知悉系爭落水管係吳春峨所有，且是包覆於系
    爭30號房屋1樓內，卻位在系爭土地範圍內，則盧齊傑應難
    從系爭排水口所在位置而推知系爭落水管位在其一樓屋內，
    而於翻修系爭30號房屋時應注意且能注意及不損傷該落水管
    ，而足認其於翻修系爭30號房屋打除牆壁表層時，造成系爭
    落水管碎裂，非故意或過失所為，則縱便該排水管是吳春峨
    所有，亦難認盧齊傑已構成侵權行為，而應就此負損害賠償
    責任。
　⑶盧齊傑是故意將系爭排水管從系爭排水口處切斷，將系爭排
    水口封閉，並在103年4月進行二、三樓改建工程時將系爭排
    水管進行修改工程，變更為現狀，已如前述，而系爭排水管
    是連接吳春峨所有系爭28號房屋屋頂排水管路，應確屬吳春
    峨所有，外觀應可見得，則盧齊傑擅自將之截斷，變更管路
    走向，自係故意侵害吳春峨之權利，吳春峨本得依侵權行為
    之法律關係請求盧齊傑回復原狀。惟盧齊傑於103年4月進行
    二、三樓改建工程時將系爭排水管進行修改工程，變更為現
    狀後，吳春峨所有系爭28號房屋屋頂排水已得由盧齊傑所設
    置即如附圖I-J-K-L藍色虛線所示排水管，接至屋後巷內排
    水，於排水並無障礙，況系爭落水管是包覆於盧齊傑所有系
    爭30號房屋內，又已碎裂、不堪使用，吳春峨捨盧齊傑已為
    其進行修改之排水管路不用，執意要求將雨水排入位於系爭
    30號房屋牆內已碎裂之管路，而如此將造成系爭30號房屋漏
    水，此觀諸鑑定時於系爭排水口灌水後，系爭30房屋一樓廚
    房牆壁及地面有明顯之滲漏水情形可知，有結構技師公會（
    106）高結師鑑字第10626號鑑定報告書（下稱系爭甲鑑定報
    告）附卷足參，且縱盧齊傑鑿開已翻修完成之牆壁，將碎裂
    之系爭落水管修復，在目前尚無從查知系爭30號房屋經翻修
    後，系爭落水管是否能經由原排水路徑排出之情況下，即無
    從確保可順利排水，則吳春峨之侵權行為損害賠償請求權權
    利之行使，所得取得之利益只是在於不用將雨水排至房屋後
    巷，而不會造成系爭28號房屋後方積水，但卻會造成盧齊傑
    上開損害，應屬權利濫用且悖於誠信原則，是盧齊傑抗辯吳
    春峨此部分之請求將嚴重影響其權利，應駁回吳春峨此部分
    之請求，應屬可採，而吳春峨主張如此只是在行使法律賦予
    其之正當合法權利，並非權利濫用云云，非可採信。
　⑷吳春娥雖聲請本院囑託高雄市建築師公會鑑定系爭落水管損
    壞之成因及其修復工法、費用，以證明系爭排水管確係盧齊
    傑施工不當所造成之損壞，惟如前述，已足認定系爭落水管
    確係盧齊傑施工造成損壞，但非其故意或過失所致，其無庸
    負損害賠償責任，是本院自無調查此項證據之必要。又吳春
    峨雖另聲請本院囑託結構技師公會重新繪測系爭落水管及相
    關牆面之位置，惟依前述盧齊傑施工期間之照片（見本院卷
    ㈡第43頁），即得明確知悉系爭落水管與相關牆面之相對位
    置，本院自無庸調查此項證據，附此敘明。
　⑸綜上所述，盧齊傑雖然故意自系爭排水口截斷系爭排水管，
    而變更其排水路徑，但吳春峨請求回復原狀之權利行使已屬
    權利濫用，而悖於誠信原則，應不予准許。
  ㈢按有妨害其所有權之虞者，得請求防止之，民法第767條第1
    項後段定有明文。經查：
　⒈盧齊傑固抗辯國土繪測中心人員於現場測量時表示，因屋後
    空間狹小，儀器無法進入，只能從頂樓拉兩個點劃到地籍線
    ，該面積不確定是否為地面空地之位置及面積，是系爭鑑測
    結果恐難作為參考依據云云。惟國土繪測中心雖只得測量系
    爭28號房屋頂樓尾端圍牆延長至地籍圖經界線，以此繪測出
    系爭乙區域範圍，有該繪測中心鑑定書及鑑定報告附卷可佐
    （見本院卷㈠第321至323頁），然吳春峨所有系爭28號房屋
    尾端一、二樓圍牆目測並無傾斜或大幅度曲折，有照片在卷
    可參（見本院卷㈡第15頁），系爭28號房屋頂樓尾端圍牆與
    該房屋1樓尾端圍牆所在系爭土地位置，應相差無幾，則以
    系爭28號房屋頂樓尾端圍牆延長至地籍圖經界線所繪測區域
    ，應大致與系爭28號房屋後空地位置相符，國土繪測中心之
    測量方式已可特定吳春峨所主張盧齊傑不得於系爭土地上接
    水管及排水之範圍，盧齊傑上開抗辯，尚非可採。
　⒉盧齊傑復抗辯其排水管非落於系爭乙區域範圍，並未造成吳
    春峨所有系爭28號房屋後巷積水，是吳春峨之主張並無理由
    云云。惟盧齊傑之排水管於國土繪測中心至現場鑑定測量時
    ，與系爭排水管是併排而往下垂放至地面上，有照片附卷可
    查（見本院卷㈠第311頁），又結構技師公會所作成之系爭甲
    鑑定報告內平面圖，雖將系爭排水管垂降地面現況位置標示
    於系爭28號房屋與系爭30號房屋交界處，然土木技師公會非
    土地測量之專業單位，且其作成該圖面又非用以確認系爭排
    水管位於何人所有之土地上，自難以系爭鑑定報告平面圖之
    標示，即認系爭排水管之落水管非位於系爭土地上。另系爭
    排水管彎折向下垂放至地面之處乃在系爭土地上，且距離系
    爭土地與同小段355地號土地間界址尚有相當距離，有國土
    繪測中心鑑定書及鑑定報告附卷可佐（見本院卷㈠第321至32
    3頁），而國土繪測中心之鑑測結果可資採信，已如前述，
    足見鑑測當時與系爭排水管併排之盧齊傑所有排水管往下垂
    放之位置確在系爭土地範圍。又經原審囑託結構技師公會鑑
    定，鑑定結果認系爭28號房屋後方空地地面確實比較難排水
    ，會產生積水，有結構技師公會（106）高結師鑑字第00000
    -0號鑑定報告書（下稱系爭乙鑑定報告）在卷可參，而此為
    結構技師公會依現場勘查所得結論，應可採信，足見盧齊傑
    之排水管落於系爭乙區域範圍而排水，確實會造成吳春峨屋
    後土地積水，而有妨害吳春峨所有權之虞，吳春峨自得請求
    防止之，即請求盧齊傑不得為接水管而排水至系爭土地之系
    爭乙區域範圍之行為，盧齊傑上開抗辯，應非可採。至盧齊
    傑雖另抗辯其前於105年間向鹽埕地政事務所聲請鑑界時，
    鑑界結果認為系爭土地與同小段355地號土地間界址在於其
    所有排水管處，因而於該處噴漆，是其所有排水管確實位於
    兩造房屋交接處云云。惟盧齊傑所有之排水管並非固定於牆
    壁上，有照片在卷可按（見本院卷㈡第135頁），且105年間
    鹽埕地政事務所鑑界迄今時間已久，盧齊傑並未舉證證明其
    所有排水管多年未經位移，自難以數年前鑑界時於可移動之
    排水管上所為噴漆，認定該排水管現在之位置，是盧齊傑上
    開抗辯，仍非可採。
  ⒊至吳春娥固另主張盧齊傑將系爭排水管管路變更後，將水排
    放至系爭土地之系爭乙區域，此已造成系爭28號房屋後巷積
    水，有妨害其所有權之虞，其應得據此請求盧齊傑不得於系
    爭土地之系爭乙區域範圍為接水管而排水之行為云云。惟系
    爭排水管乃係用以排放吳春峨自己所有系爭28號房屋屋頂雨
    水，既為吳春峨所不爭執，且吳春峨所主張將系爭排水管接
    回至系爭排水口，而以原方式排放，尚不可採，已如前述，
    吳春峨又未提出其餘可供排放其屋頂雨水之方式，自難認盧
    齊傑使吳春峨自己屋頂雨水排放至吳春峨自己所有之系爭土
    地之系爭乙區域，是屬有妨害吳春峨所有權之虞之舉，是吳
    春峨上開主張，尚非可採。
  ⒋吳春峨雖主張盧齊傑將其排水管落於系爭乙區域範圍而排水
    ，有妨礙其所有權之虞，其除得請求盧齊傑不得為接水管而
    排水至系爭乙區域範圍之行為外，亦得請求盧齊傑不得於系
    爭乙區域為其他接水管及排水使用行為云云。惟盧齊傑除前
    述將排水管接至系爭乙區域範圍而排水至該處，有妨害吳春
    峨所有權之虞之舉外，並無為其他接水管及排水使用，而已
    有妨害吳春峨所有權之虞之舉，況依民法第777條之規定，
    土地所有人固不得設置屋簷、工作物或其他設備，使雨水或
    其他液體直注於相鄰之不動產，然土地所有人不得妨阻由鄰
    地自然流至之水，且土地所有人因使浸水之地乾涸，或排泄
    家用或其他用水，以至河渠或溝道，得使其水通過鄰地民法
    第775條第1項、第779條第1項亦有明文，是吳春峨尚不得妨
    礙其鄰地即盧齊傑所有土地自然流至系爭土地之水，盧齊傑
    為排泄家用或其他用水以至河渠或溝道，亦得使其水通過系
    爭土地，是吳春峨只得請求盧齊傑不得為接水管而排水至系
    爭乙區域範圍之行為，其逾此範圍之請求，尚屬無據。
  ⒌綜上所述，吳春峨得請求盧齊傑不得接水管而排水至系爭土
    地之系爭乙區域範圍。
  ㈣按因故意或過失，不法侵害他人之權利者，負損害賠償責任
    ，民法第184條第1項前段定有明文。經查：
  ⒈盧齊傑固抗辯其增建物鄰系爭28號房屋牆面，於結構技師公
    會到場鑑定實無任何水痕或水漬，足見兩造房屋鐵皮相接處
    之水切應無不完善致漏水之情，且系爭甲鑑定報告僅憑其施
    工期間為雨季，即在無其他佐證下，認其拆修共同牆，造成
    二樓共同壁周邊漏水，足見系爭甲鑑定報告之認定不足為採
    云云。惟：
　⑴經原審法院囑託結構技師公會鑑定系爭28號房屋漏水原因，
    鑑定結果認為系爭28號房屋、系爭30號房屋三樓共同壁於盧
    齊傑修建房屋時已有拆除重做，且該共同壁比吳春峨之鐵皮
    屋頂高，即吳春峨之鐵皮屋頂緊靠於共同壁上，雖有施作水
    切，但該水切之空洞很大，施工粗糙，於特定風向之大雨時
    ，應會產生漏水情況，而盧齊傑自承二、三樓施工期間為10
    3年4月25日起至同年7月24日間，而該段時間為雨季，期間
    有41日下雨，施工時有拆除共用牆，則該部分在牆壁修復前
    是沒有牆壁，只要有一點小雨就會漏水，也會造成二樓共同
    壁之周邊漏水，縱便沒有下雨，在新作牆壁時，也會噴水使
    紅磚潮濕以利施工，或施工後噴水以利養護，加強水泥之凝
    結強度，況盧齊傑新砌之共同壁磚牆施工時，牆邊與地板連
    接處已有大縫隙，該縫隙只要有水就會流到下面，有系爭甲
    鑑定報告、系爭乙鑑定報告、結構技師公會110年5月11日一
    一○高結師（十三）字第20210307號函及函附說明（見本院
    卷㈡第23至49頁）附卷可查，而前述鑑定結果乃是鑑定單位
    根據系爭28號房屋、系爭30號房屋現狀、中央氣象局降雨紀
    錄、盧齊傑自承之施工時程、盧齊傑施工照片，按其結構工
    程專業所為之判斷，並非僅據盧齊傑施工期間為雨季即為之
    判斷，自屬可採，足見吳春峨所有之系爭28號房屋漏水應係
    盧齊傑翻修其房屋所致，則盧齊傑於翻修其所有系爭30號房
    屋時，本應注意及不因施工過程及施工結果，而使其鄰屋即
    系爭28號房屋漏水，其依當時狀況並無不能注意之情，竟疏
    未注意及此，而造成吳春峨所有之系爭28號房屋漏水，而受
    有損害，其就此自應負損害賠償責任。
　⑵盧齊傑雖另以吳春峨原先有搭蓋鐵皮屋頂，縱便其水切施作
    不完善，未必即會漏水，且其拆除三樓共同壁期間有以遮雨
    棚掩蓋，況若是其拆除三樓共同壁期間造成漏水，吳春峨豈
    會表示系爭28號房屋是其房屋翻修後產生漏水云云。惟盧齊
    傑翻修房屋後，系爭28號房屋與系爭30號房屋高度不一，二
    屋接縫處即容易會有漏水情況，若非如此，盧齊傑翻修系爭
    30號房屋後，何需於兩屋交接處施作水切，自難僅以系爭28
    號房屋本有鐵皮屋頂，即認水切施作未完善未必造成漏水。
    又盧齊傑就其於施作三樓共同壁期間有以遮雨棚掩蓋一節，
    並無舉證以實其說，且系爭28號房屋漏水原因除施作期間拆
    除共同壁外，尚存有水切施作不完善之因素，應非於盧齊傑
    翻修房屋後，即不會再有漏水現象，況漏水除非係短時間大
    量漏水，時有日積月累後始對房屋造成外顯損害，方得以發
    現，是吳春峨主張系爭28號房屋是於系爭30號房屋翻修後產
    生漏水，並非即代表於翻修期間未存在漏水情況，應只是原
    本漏水情況尚不嚴重，吳春峨因而未能注意及即時發現，尚
    難據此認系爭鑑定報告認為三樓共同壁拆除期間，有上開因
    素造成漏水，非可採信。
　⑶盧齊傑翻修系爭30號房屋期間確實因拆除、重砌共同壁及水
    切施作不當而造成系爭28號房屋漏水，已如前述，又系爭28
    號房屋二樓前房天花板靠共同壁側天花板有滲漏水痕跡，而
    衣櫥內也有漏水痕跡，有照片附卷可參（見系爭甲鑑定報告
    附件㈤第10頁、本院卷㈡第45頁），另前述漏水位置距離三樓
    共同壁位置非遠，系爭28號房屋二樓復查無其他漏水因素，
    足見系爭28號房屋二樓前房天花板、衣櫥確因盧齊傑翻修房
    屋造成之漏水而受損，盧齊傑抗辯天花板壁紙無水痕，且衣
    櫥離共同壁約有2公尺遠，無法證明與漏水有直接關係，不
    得就此向其請求賠償云云，尚非可採。
　⑷綜上所述，盧齊傑翻修房屋造成吳春峨所有系爭28號房屋漏
    水，且二樓天花板及衣櫥因而受損，盧齊傑自應就此負損害
    賠償責任。
　⒉盧齊傑復抗辯系爭鑑定報告列有「牆壁施工損害修復（夾層
    ）」之工程項目，但卻未說明此部分損害之因果關係鑑定，
    其否認此與其整修系爭30號房屋有關，又其修建一樓牆壁是
    在102年11月間，吳春峨卻在106年7月10日才提出其施工引
    起夾層部分之共同壁損害，已罹於時效，其得為時效抗辯云
    云。惟：
　⑴結構技師公會就系爭甲鑑定報告列有「牆壁施工損害修復（
    夾層）」之工程項目，表明是因共同壁只有0.5B紅磚，其厚
    度很薄，盧齊傑於對側牆壁重新施作裝修，需打除原有水泥
    粉刷層，會產生震動而使另側牆壁水泥粉刷層也產生損害裂
    紋，因此估算此損害裂紋之修補，有結構技師公會110年5月
    11日一一○高結師（十三）字第20210307號函及函附說明在
    卷可查（見本院卷㈡第23至49頁），而結構技師公會對於結
    構工程乃存有專業，其根據盧齊傑翻修房屋所需施作項目，
    按系爭28號房屋夾層牆壁損傷狀況，而為前述判斷，自可採
    信，而足認吳春峨系爭28號房屋夾層牆壁損傷為盧齊傑翻修
    系爭30號房屋所致，則盧齊傑於翻修其所有系爭30號房屋時
    ，本應注意不得損傷及鄰屋，其依當時狀況又無不能注意之
    情，卻疏未注意及此而在共同壁進行打除原有水泥粉刷層之
    工程，造成吳春峨所有系爭28號房屋夾層牆壁產生裂紋，而
    受有損害，自應就此賠償之。
　⑵結構技師公會雖另函覆系爭28號房屋夾層牆壁於鑑定會勘系
    爭落水管測試漏水時，因系爭落水管已被打破，所以在測試
    漏水時有嚴重漏水，因此雖然系爭排水管已改道不再漏水，
    仍沿用前漏水原因，不另列項目名稱等節，然該損害既是盧
    齊傑翻修系爭30號房屋工程所致，即非漏水所生損害，是吳
    春峨另主張該處為漏水所造成，而屬於其漏水損害賠償項目
    ，尚非可採。
　⑶按民法第197條第1項所定：「因侵權行為所定之損害賠償請
    求權，自請求權人知有損害及賠償義務人時起2年間不行使
    而消滅」，所謂「知」有損害及賠償義務人之知，係指明知
    而言，其因過失而不知者，並不包括在內。如當事人間就「
    知」之時間有所爭執，應由賠償義務人就請求權人知悉在前
    之事實負舉證責任，而觀諸系爭28號房屋夾層牆壁受損照片
    （見系爭甲鑑定報告附件㈤第13頁），該裂紋並不明顯，若
    非仔細觀看應無從查知，吳春峨復否認其於盧齊傑施工期間
    即已知悉該損害，而主張是於106年6月間結構技師公會鑑定
    會勘時方才知悉，盧齊傑就其抗辯吳春峨於其施工期間即已
    知悉損害一節，又未舉證以實其說，僅以上訴人於106年7月
    10日會勘時向結構技師公會鑑定技師表示內容以為推論，而
    謂得起算2年請求權時效云云，是盧齊傑此部分抗辯，並無
    可採。
　⑷綜上所述，系爭28號房屋夾層牆壁受損是因盧齊傑翻修系爭3
    0號房屋所造成，且盧齊傑就此具有過失，吳春峨應得就此
    請求損害賠償，且其請求權尚未罹於時效而消滅。
　⒊吳春峨固主張其就盧齊傑翻修系爭30號房屋所造成之系爭28
    號房屋二樓前房漏水及夾層牆壁裂紋損害，得請求賠償19萬
    4,560元云云。惟：
　⑴盧齊傑翻修系爭30號房屋所造成之系爭28號房屋二樓前房漏
    水及夾層牆壁裂紋損害，可進行二樓前房間之天花板拆棄換
    新、牆壁施工損害修復（夾層）、屋頂水切拆棄新作、三樓
    共同壁灌注防水材、二樓前方間衣櫥拆除新作等工項復原，
    合計需費19萬4,560元，有系爭甲鑑定報告、系爭乙鑑定報
    告、結構技師公會107年2月26日一○七高結師（十一）字第2
    0180115號函及函附說明（見原審卷第289至291頁）、107年
    3月6日一○七高結師（十一）字第20180153號函及函附說明
    （見原審卷第304至306頁）、110年5月11日一一○高結師（
    十三）字第20210307號函及函附說明（見本院卷㈡第23至49
    頁）附卷可查，而修復費用乃結構技師公會詢問小型營造業
    而估價，且結構技師公會所估天花板修復費用低於高雄市建
    築物工程施工損害鄰房鑑定手冊所載單價，衣櫥則與上網查
    詢一般市價結果相近，自屬可採，足見盧齊傑所造成系爭28
    號房屋之損害修復所需費用為19萬4,560元。
　⑵盧齊傑雖抗辯共同壁拆除處於101年間並未施作防水層，且拆
    除工程未侵害吳春峨住家，而未破壞其防水層，應無須賠償
    吳春峨施作壓力灌注防水材料等費用云云。惟經原審囑託結
    構技師公會鑑定盧齊傑修建系爭30號房屋時，是否破壞三樓
    共同壁原有防水層，鑑定結果認為盧齊傑於共同壁處之鐵皮
    屋頂較吳春峨為高，但屋頂水切施作未完善，因此在特定風
    向之大雨時會造成滲漏，是在三樓共同壁接縫之原有防水層
    處，在施作壓力灌注防水材可防止滲漏水，有系爭乙鑑定報
    告附卷可參，且盧齊傑新砌之共同壁磚牆施工時，牆邊與地
    板連接處已有大縫隙，該縫隙只要有水就會流到下面等節，
    有結構技師公會110年5月11日一一○高結師（十三）字第202
    10307號函及函附說明附卷可查（見本院卷㈡第23至49頁），
    足見是因系爭28號房屋在盧齊傑翻修系爭30號房屋後使該屋
    屋頂高於系爭28號房屋，水切施作又未完善，導致漏水，三
    樓共同壁接縫處方需具防水功能，防止屋頂滲漏水再自該處
    進而滲漏至系爭28號房屋2樓，是施作共同壁接縫處之防水
    ，乃為回復系爭28號房屋至不漏水狀態所必要，而以如前所
    述，盧齊傑既過失造成吳春峨所有之系爭28號房屋漏水，而
    應負損害賠償責任，其自應回復系爭28號房屋至不再漏水狀
    態，賠償吳春峨施作壓力灌注防水材料之費用，此與盧齊傑
    是否損壞系爭28號房屋原有防水無涉，盧齊傑上開抗辯，尚
    非可採。
　⑶盧齊傑復抗辯系爭28號房屋二樓天花板只有部分損害，應無
    須以整間房間計價，系爭甲鑑定報告竟以整間計價，非可採
    信云云。惟同一區域之天花板應視為一體，若已涉及更換，
    即無從切割成部分，此部分經鑑定機關專業判斷，應係考量
    其施工所必要，是盧齊傑此部分抗辯，仍非可採。
　⑷物被毀損時，被害人除得依民法第196條請求賠償外，並不排
    除民法第213條至第215條之適用。依民法第196條請求賠償
    物被毀損所減少之價額，得以修復費用為估定之標準，但以
    必要者為限（例如：修理材料以新品換舊品，應予折舊），
    是吳春峨主張其甫發現漏水之際即已通知盧齊傑，是盧齊傑
    置之不理，造成系爭28號房屋受損，且該屋二樓天花板、衣
    櫥拆棄重作後，已破壞裝潢之完整性，若再計算折舊，將無
    法填補其所受損害，況又無證據證明此部分拆棄重作將延長
    系爭28號房屋使用年限，是於計算漏水賠償時，應不計算折
    舊云云，尚非可採。則吳春峨關於天花板、衣櫥、牆壁部分
    以新品更換舊品，自應計算折舊。又關於天花板、衣櫥、牆
    壁部分若需計算折舊，應扣除26,380元，為兩造所不爭執（
    見本院卷㈡第111至113頁），則吳春峨因漏水受損所得請求
    盧齊傑賠償之金額應為16萬8,180元，其逾此範圍之請求，
    應無理由。
　⒋綜上所述，盧齊傑翻修系爭30號房屋造成吳春峨所有之系爭2
    8號房屋受損，盧齊傑就此應負侵權行為之損害賠償責任，
    且吳春峨就此得請求賠償16萬8,180元。
  ㈤按給付無確定期限者，債務人於債權人得請求給付時，經其
    催告而未為給付，自受催告時起，負遲延責任。其經債權人
    起訴而送達訴狀，或依督促程序送達支付命令，或為其他相
    類之行為者，與催告有同一之效力；遲延之債務，以支付金
    錢為標的者，債權人得請求依法定利率計算之遲延利息；應
    付利息之債務，其利率未經約定，亦無法律可據者，週年利
    率為5%，民法第229 條第2 項、第233 條第1 項前段、第20
    3 條分別定有明文。經查，盧齊傑對於吳春峨所負前述損害
    賠償債務，係屬給付無確定期限，且以支付金錢為標的之債
    務，則依前述規定，盧齊傑自於吳春峨催告而未給付時起，
    負遲延責任，吳春峨於該時起始得請求以法定利率計算之遲
    延利息。又吳春峨於起訴時只請求盧齊傑給付15萬元，嗣始
    以民事起訴更正等狀擴張請求其餘金額，且民事起訴狀、民
    事起訴更正等狀繕本是分別於105年6月15日、107年3月20日
    送達於盧齊傑，有送達證書附卷可佐（見原審卷第43頁、第
    338頁），則盧齊傑就其對吳春峨所負損害賠償之債中15萬
    元自105年6月16日起，其餘部分則自107年3月21日起負遲延
    責任，故而，吳春峨就其請求賠償之168,180元中之15萬元
    得請求自105年6月16日起，其餘18,180元則得請求自107年3
    月21日起，均至清償日止，按週年利率5%計算之利息。
六、綜上，吳春峨得請求盧齊傑拆除系爭地上物，並返還占用之
    土地，且不得接水管而排水至系爭土地之系爭乙區域，又其
    就盧齊傑翻修系爭30號房屋所造成之漏水及夾層牆壁受損，
    扣除折舊後，得請求賠償之金額為168,180元，及其中15萬
    元得請求自105年6月16日起，其中18,180元則得請求自107
    年3月21日起，均至清償日止，按週年利率5%計算之利息。
    從而，吳春峨依民法第767條第1項前段、後段、民法第184
    條第1項前段規定，請求：㈠盧齊傑拆除系爭地上物，並將占
    用之土地返還，及㈡不得於系爭土地之系爭乙區域為接水管
    至該處排水之行為，暨㈢給付168,180元，及其中15萬元得請
    求自105年6月16日起，其中18,180元則得請求自107年3月21
    日起，均至清償日止，按週年利率5%計算之利息，為有理由
    ，應予准許，至其逾此範圍之請求，則無理由，應予駁回。
    原審判決駁回吳春峨前述㈠、㈡部分之請求，及命盧齊傑給付
    逾上開㈢範圍部分，尚有未當，吳春峨、盧齊傑分別上訴指
    謫原判決此部分不當，求予廢棄，核係有理，應由本院將原
    判決此部分予以廢棄，改諭知如主文第二、三、四項所示。
    至其餘應予准許及不應准許部分，原審判決並無違誤，兩造
    分別指摘原判決各該不利部分不當，並求予廢棄改判，均為
    無理由，應駁回上訴。
七、本件事證已臻明確，兩造其餘之攻擊或防禦方法及所用之證
    據，經本院斟酌後，認為均不足以影響本判決之結果，爰不
    逐一論列，附此敘明。
八、據上論結，本件吳春峨、盧齊傑之上訴均為一部有理由、一
    部無理由，依民事訴訟法第436條之1第3項、第450條、第44
    9條第1項、第79條，判決如主文。
中　　華　　民　　國　　111 　年　　7 　　月　　18　　日
                  民事第二庭  審判長法  官  陳宛榆
　　　　　　　　　
                                    法  官  林婕妤
　　　　　　　　　　　　　　　　　　
                                    法  官  楊淑儀
以上正本係照原本作成。
本判決不得上訴。
中　　華　　民　　國　　111 　年　　7 　　月　　18　　日
                                    書記官　詹立瑜